臺灣臺北地方法院刑事判決　　　　　　　 96年度易字第587號
公　訴　人　臺灣臺北地方法院檢察署檢察官
被　　　告　甲○○
　　　　　　　　　　（另案羈押於臺灣臺北看守所）
上列被告因詐欺案件，經檢察官提起公訴（九十六年度偵緝字第
三七七、三七八號），被告於準備程序中先就被訴事實為有罪之
陳述，經本院告以簡式審判之旨，並聽取當事人之意見後，本院
合議庭裁定行簡式審判程序後，本院判決如下：
    主  文
甲○○幫助共同連續意圖為自己不法之所有，以詐術使人將本人
之物交付，累犯，處有期徒刑月，如易科罰金，以銀元佰元
即新臺幣玖佰元折算壹日。
    事  實
一、甲○○前於民國九十年三月間起至同年十月間止，因違反商
    標法案件，經本院以九十年度簡字第三七六二號判決判處有
    期徒刑四月，檢察官不服乃提起上訴，經本院以九十年度簡
    上字第四四三號判決撤銷原判決，改判有期徒刑六月確定，
    嗣於九十二年二月二十八日執行完畢。
二、甲○○於九十四年九月間，依據報紙刊登廣告之電話，與真
    實姓名、年籍不詳、自稱「陳先生」之成年男子聯絡，明知
    將自己之金融帳戶存摺及金融卡交予他人使用，將可能幫助
    他人遂行詐騙行為，仍基於幫助詐欺之犯意，依據「陳先生
    」之指示，於同年九月間，在臺北市○○路、泉州街口，將
    其先前所申辦之中華郵政股份有限公司東門郵局（下稱臺北
    東門郵局）第0000000000000號帳戶（九十三
    年十月二十八日申辦）及玉山銀行營業部第0000000
    000000號帳戶（九十三年十月二十九日申辦）之存摺
    、提款卡、印章及密碼等物，交付予「陳先生」使用以幫助
    之。嗣「陳先生」與真實姓名、年籍不詳、去電蕭梓圍之成
    年人及真實姓名、年籍不詳、佯稱中國信託銀行行員之成年
    人等三人共同基於為自己不法所有之概括犯意聯絡，先於(一)
    九十四年九月二十四日，由真實姓名、年籍不詳之成年人去
    電蕭梓圍，誆稱：蕭梓圍抽中新臺幣（下同）一百二十萬元
    之獎項，只需將稅金匯入指定帳戶內即可領獎云云，致蕭梓
    圍陷於錯誤，乃依該名成年人之指示，於九十四年九月二十
    八日下午一時十五分許，前往臺北縣太平鄉竹仔郵局，匯款
    六萬二千元至上開甲○○臺北東門郵局之帳戶內，嗣因郵局
    人員告知，方知受騙，乃報警處理；復於(二)九十四年九月二
    十七日下午二時許，由真實姓名、年籍不詳、佯稱中國信託
    銀行行員之成年人去電乙○○，誆稱：乙○○積欠卡債，且
    資料遭冒用云云，致乙○○陷於錯誤，旋於同日前往臺中市
    ○區○○路三段一八九號漢口郵局之自動櫃員機，依據該名
    成年人之指示操作自動櫃員機，而匯款二萬九千九百八十三
    元至上開甲○○玉山銀行營業部之帳戶內，嗣因發覺帳戶餘
    額有異，始知受騙，旋報警處理。
三、上開二之(一)案件經蕭梓圍訴由臺北市政府警察局中正第一分
    局，上開二之(二)案件經乙○○訴由臺北市政府警察局松山分
    局，均移送臺灣臺北地方法院檢察署（下稱臺北地檢署）檢
    察官偵查起訴。
    理  由
一、證據之認定：
    上開事實二之部分，業據證人即告訴人蕭梓圍及乙○○分別
    於警詢及檢察官偵訊中指訴綦詳（蕭梓圍部分，臺北地檢署
    九十五年度偵字第一一二一八號卷第十六、十七頁參照；乙
    ○○部分，臺北地檢署九十五年度偵字第二一六九九號卷第
    八、九頁及第四八、四九頁參照），並有郵政國內匯款執據
    一紙（臺北地檢署九十五年度偵字第一一二一八號卷第十八
    頁參照）、中華郵政股份有限公司臺北郵局九十四年十月二
    十一日北營字第０九四０九０四九０六號函檢送甲○○臺北
    東門郵局第000000－0號存簿儲金帳戶之開戶資料及
    歷史交易明細表各一份（臺北地檢署九十五年度偵字第一一
    二一八號卷第二十頁至第二二頁參照）、玉山銀行客戶基本
    資料表及交易明細各一份（臺北地檢署九十五年度偵字第二
    一六九九號卷第十九頁及第二三頁參照）在卷可證，且被告
    甲○○亦對上開事實二之部分於本院九十六年四月十日審理
    時供承不諱（本院當日審判筆錄參照），是依(一)證人蕭梓圍
    之證述、(二)證人乙○○之證述、(三)上開郵政郵政國內匯款執
    據一紙、(四)前揭中華郵政股份有限公司臺北郵局函檢送甲○
    ○臺北東門郵局帳戶之開戶資料及歷史交易明細表各一份及
    (五)上揭玉山銀行客戶基本資料表及交易明細各一份等補強證
    據已足資擔保被告於本院審理中所為之上開任意性自白具有
    相當程度之真實性，而得確信被告前述自白之犯罪事實確屬
    真實，從而依刑事訴訟法第一百五十六條第一項及同條第二
    項規定，自得依被告前述自白及該補強證據認定被告確有為
    前述幫助共同連續詐欺之犯行，本件事證明確，被告之犯行
    堪以認定。
二、論罪科刑之法律適用：
  (一)查被告甲○○行為後，刑法業於九十四年二月二日修正公布
    ，九十五年七月一日起施行。按行為後法律有變更者，適用
    行為時之法律，但行為後之法律有利於行為人者，適用最有
    利於行為人之法律，刑法第二條第一項定有明文。茲本條係
    規範行為後法律變更所生新舊法律比較適用之準據法，本身
    尚無新舊法比較之問題，於新法施行後，應一律適用新法第
    二條第一項之規定，為「從舊從輕」之比較。而本次法律變
    更，比較時應就罪刑有關之共犯、未遂犯、想像競合犯、牽
    連犯、連續犯、結合犯，以及累犯加重、自首減輕暨其他法
    定加減原因（如身分加減）與加減例等一切情形，綜其全部
    罪刑之結果而為比較（最高法院九十五年五月二十三日九十
    五年度第八次刑事庭會議決議參照）。茲就本件適用刑法法
    條新舊法比較之情形分論如下：
  1.刑法第三百三十九條第一項詐欺取財罪之規定雖未修正，惟
    其法定刑除有期徒刑及拘役外，尚有罰金刑，而修正後之刑
    法第三十三條第五款既已將罰金刑之最低額由銀元一元即新
    臺幣三元，提高為新臺幣一千元，比較新、舊法結果，自以
    被告行為時即修正前之刑法第三十三條第五款規定較有利於
    被告，應依刑法第二條第一項前段，適用修正前之刑法第三
    十三條第五款之規定。
  2.刑法第五十六條連續犯之規定業經刪除，被告之數犯罪行為
    ，於新法施行後，應予分論併罰。此刪除雖非犯罪構成要件
    之變更，但顯已影響行為人刑罰之法律效果，自屬法律有變
    更，依刑法第二條第一項規定，比較新、舊法結果，仍應適
    用較有利於被告之行為時法律即修正前之刑法第五十六條之
    規定，論以連續犯。
  3.綜上法律修正前、後之比較，揆諸前揭最高法院決議及刑法
    第二條第一項所定之「從舊從輕」原則，適用修正前之法律
    ，對被告較為有利，自應適用修正前之刑法相關規定。
  (二)查被告行為後，刑法業於九十四年二月二日修正公布，九十
    五年七月一日起施行，其中第二條第一項之規定，係規範行
    為後「法律變更」所生新舊法比較適用之準據法。故如新舊
    法處罰之輕重相同，即無比較適用之問題，非此條所指之法
    律有變更，即無本條之適用，應依一般法律適用原則，適用
    裁判時法。其為純文字修正者，更應同此（最高法院九十五
    年十一月七日第二十一次刑事庭會議決議參照）。從而：
  1.被告行為後，刑法施行法業於九十五年六月十四日增訂公布
    第一條之一，其中第一項規定：「中華民國九十四年一月七
    日刑法修正施行後，刑法分則編所定罰金之貨幣單位為新臺
    幣」，第二項前段明定：「九十四年一月七日刑法修正時，
    刑法分則編未修正之條文定有罰金者，自九十四年一月七日
    刑法修正施行後，就其所定數額提高為三十倍」，惟依被告
    行為時之法律即罰金罰鍰提高標準條例第一條前段，業將刑
    法分則各罪法定刑所定罰金數額提高十倍，再由銀元換算為
    新臺幣之結果，刑法第三百三十九條第一項法定刑所定罰金
    最高數額，與修正後之法律規定仍屬一致，並無不同，對被
    告而言尚無有利或不利之情形，揆諸前揭說明，自不生新舊
    法比較之問題，應依一般法律適用原則，適用裁判時法即刑
    法施行法第一條之一第一項、第二項前段之規定，而不再適
    用罰金罰鍰提高標準條例第一條前段（臺灣高等法院及其所
    屬法院九十五年十二月刑事法律座談會討論結論參照）。
  2.刑法第三十條關於幫助犯之規定業經修正，由原條文：「幫
    助他人犯罪者，為從犯。雖他人不知幫助之情者，亦同。從
    犯之處罰，得按正犯之刑減輕之」，修正為：「幫助他人實
    行犯罪行為者，為幫助犯。雖他人不知幫助之情者，亦同。
    幫助犯之處罰，得按正犯之刑減輕之」，其修正理由係為符
    合通說認幫助犯應採共犯從屬性說之「限制從屬形式」，既
    屬純文字修正，適用修正前或修正後之規定，對被告並無有
    利或不利情形，揆諸前揭說明，自不生新舊法比較之問題，
    應依一般法律適用原則，適用裁判時法即修正後之刑法第三
    十條規定。
  (三)按刑法上之幫助犯，係對於犯罪與正犯有共同之認識，而以
    幫助之意思，對於正犯資以助力，而未參與實施犯罪之行為
    者而言（最高法院七十五年度台上字第一五０九號、八十八
    年度台上字第一二七０號判決亦同此意旨）。是以，如未參
    與實施犯罪構成要件之行為，且係出於幫助之意思提供助力
    ，即屬幫助犯，而非共同正犯。本件被告基於幫助之犯意，
    提供前述帳戶存摺及提款卡予真實姓名、年籍不詳之成年人
    等三人，並利用被告之幫助，意圖為自己不法之所有，施用
    詐術使告訴人蕭梓圍及乙○○陷於錯誤，因而分別匯款至被
    告所提供之上揭帳戶內，是被告所為，係參與詐欺罪構成要
    件以外之行為，且在無證據證明被告係以正犯而非以幫助犯
    之犯意參與犯罪之情形下，應認其所為係幫助犯而非正犯行
    為。核被告所為，係幫助犯刑法第三百三十九條第一項詐欺
    取財罪。被告之幫助詐欺犯行，幫助真實姓名、年籍不詳之
    成年人等三人犯罪，彼三人有犯意聯絡及行為分擔應論以共
    同正犯，又彼三人所為上開二次詐欺取財行為，均時間緊接
    ，且方法相同，顯係均以概括犯意而為之，為連續犯，被告
    幫助他人犯上開共同連續詐欺之罪，爰依刑法第三十條第二
    項之規定，按正犯之刑減輕之。
  (四)查被告有如事實一之部分所載之犯罪科刑執行情形，有臺灣
    高等法院被告全國前案紀錄表一份在卷可稽，其前受有期徒
    刑執行完畢，於五年以內故意再犯本件有期徒刑以上之罪，
    為累犯，應依刑法第四十七條第一項之規定加重其刑。
  (五)爰審酌被告所為已影響社會正常交易安全，增加被害人尋求
    救濟之困難，並使犯罪之追查趨於複雜，危害社會情節甚鉅
    等，惟其犯罪後尚能坦承犯行、尚知悔悟之態度等一切情狀
    ，量處如主文所示之刑。又被告行為時之易科罰金折算標準
    ，修正前罰金罰鍰提高標準條例第二條前段（現已刪除）規
    定，就其原定數額提高為一百倍折算一日，則被告行為時之
    易科罰金折算標準，應以銀元三百元折算一日，經折算為新
    臺幣後，應以新臺幣九百元折算為一日。惟九十五年七月一
    日修正施行之刑法第四十一條第一項前段則規定：「犯最重
    本刑為五年以下有期徒刑以下之刑之罪，而受六個月以下有
    期徒刑或拘役之宣告者，得以新臺幣一千元、二千元或三千
    元折算一日，易科罰金。」，比較修正前後之易科罰金折算
    標準，以九十五年七月一日修正公布施行前之規定，較有利
    於被告，亦應適用修正前刑法第四十一條第一項前段規定，
    定其易科罰金之折算標準。
據上論斷，應依刑事訴訟法第二百七十三條之一第一項、第二百
九十九條第一項前段，刑法第二條第一項前段、第二十八條、第
三百三十九條第一項、第三十條、第四十七條第一項，修正前刑
法第五十六條、第四十一條第一項前段，刑法施行法第一條之一
，修正前罰金罰鍰提高標準條例第二條，現行法規所定貨幣單位
折算新臺幣條例第二條，判決如主文。
本案經檢察官郭瑜芳到庭執行職務。
中　　華　　民　　國　　96　　年　　4 　　月　　24　　日
　　　　　　　　　刑事第九庭    法　官　林怡秀
本件正本證明與原本無異。
如不服本判決，應於判決送達後十日內，向本院提出上訴狀。
　　　　　　　　　　　　　　　　書記官　林義盛
中　　華　　民　　國　　96　　年　　4 　　月　　24　　日
附錄本案論罪科刑法條全文：
中華民國刑法第三百三十九條
意圖為自己或第三人不法之所有，以詐術使人將本人或第三人之
物交付者，處五年以下有期徒刑、拘役或科或併科一千元以下罰
金。
以前項方法得財產上不法之利益或使第三人得之者，亦同。
前二項之未遂犯罰之。
